【裁判字號】    89,上,531
【裁判日期】    890711
【裁判案由】    確認抵押權不存在等
【裁判全文】
臺灣高等法院民事判決                              八十九年度上字第五三一號
    上  訴  人  甲○○
    訴訟代理人  繆  璁  律師
    被上 訴 人  許英  住台北市中山區○○○路○段十六號六樓
    訴訟代理人  林大華  律師
                邱國旺  律師
右當事人間請求確認抵押權不存在等事件，上訴人對於中華民國八十九年三月十三日
臺灣士林地方法院八十七年度訴字第一一二一號第一審判決提起上訴，本院判決如左
：
    主    文
上訴駁回。
第二審訴訟費用由上訴人負擔。
    事    實
甲、上訴人方面：
一、聲明：
  (一)原判決廢棄。
  (二)請求判決確認被上訴人許英與上訴人甲○○間就上訴人所有坐落台北縣汐止鎮
    ○○段社后小段二一四之四二號土地，權利範圍持分一萬分之一三Ｏ五，及其上
    一Ｏ五二號建物，即門牌號碼為台北縣汐止鎮○○街一八五巷十一號之房屋，於
    民國八十六年十一月七日向台北縣汐止地政事務所登記字號汐地字第五Ｏ一三五
    號本金最高限額新台幣三百六十萬元，存續期間為八十六年十一月五日至八十九
    年十一月四日之抵押權設定關係不存在，及上開抵押權所擔保被上訴人對上訴人
    新台幣三百零五萬元之借貸債權不存在，被上訴人應將上開抵押權設定登記辦理
    塗銷登記。
  (三)第一、二審訴訟費用由被上訴人負擔。
二、陳述：除與原判決相同者予以引用外，補稱：
  (一)緣訴外人林本卿意圖為自己不法之利益，於民國八十六年十一月四日以其經營之
    華歌電子有限公司亟需現金調度，業經世華商業銀行股份有限公司西門分行（下
    稱世華銀行西門分行）同意貸款紓困，惟須提供不動產抵押設定為由，請求上訴
    人甲○○提供所有坐落台北縣汐止鎮○○段社后下小段二一四之四二地號土地，
    暨其上門牌號碼台北縣汐止鎮○○街一八五巷十一號之房屋，供其擔保設定最高
    限額新台幣（以下同）一百萬元之抵押權予世華銀行西門分行，俾核撥貸款，並
    約定銀行貸款之本金、利息均由訴外人林本卿負擔，且至遲應於民國八十七年五
    月三十一日前向該分行清償辦理塗銷抵押權云云，使上訴人甲○○陷於錯誤，於
    是日將上揭不動產之所有權狀、印鑑證明、印鑑章及國民身份證影本交付予訴外
    人林本卿。詎林本卿並未向世華銀行西門分行辦理貸款，且明知無權使用甲○○
    之印章，竟盜用甲○○印鑑章，偽造以甲○○為債務人、許英為債權人之債權
    憑證，復明知右開債權憑證為不實之事項，持以向汐止地政事務所設定以甲○○
    為債務人、許英為債權人之最高限額本金三百六十萬元、存續期間自民國八十
    六年十一月五日至八十九年十一月四日之抵押權，使該管公務員登載不實。
  (二)上訴人發現前揭事實，乃多方尋訪訴外人林本卿，幸於民國八十六年十二月十六
    日於戶政事務所巧遇林本卿夫婦，乃一同前往繆璁律師事務所協談處理方式，訴
    外人林本卿一再懇求暫勿提出刑事告訴，表示如能寬限五個月時間，其必當自行
    與被上訴人一同辦理塗銷抵押權登記手續，為此並出具切結書乙紙交上訴人收執
    ，孰料事後林本卿竟一去無蹤，上訴人僅得依法提出刑事偽造文書、詐欺罪之告
    訴，該案被告林本卿並經檢察官依法提起公訴在案。
  (三)近日接獲原審法院八十七年拍字第一七四九號准予拍賣抵押物裁定，被上訴人聲
    稱上訴人設定前揭抵押權，向其借用三百零五萬元；上訴人至此才知悉，原來林
    本卿偽造以上訴人甲○○為債務人、被上訴人許英為債權人之「債權憑證」共
    有三百零五萬之多，是以上訴人依法提起本案訴訟。按民法第四百七十四條規定
    消費借貸契約其本質屬要物契約，依被上訴人所聲請准予拍賣抵押物之民事裁定
    內容觀之，被上訴人主張與上訴人間有三百零五萬元借貸權關係存在，然就前開
    事證足堪認定被上訴人並未曾將三百零五萬元交付上訴人，是以兩造間有關系爭
    三百零五萬元之消費借貸關係並不存在；又系爭抵押權設定登記既係訴外人林本
    卿盜用上訴人印章，偽造文書所為之登記，且兩造間亦無消費借貸關係存在，則
    系爭抵押權設定關係不存在業已明確，故上訴人自得本於侵權行為法律關係訴請
    塗銷系爭抵押權登記。
  (四)原審判決嚴重違背經驗法則及論理法則，有下列四項重要事證：
    (1)被上訴人於民國八十七年十二月十日在一審所提出之答辯狀載：「緣訴外人林
      本卿因經營華歌電子有限公司極需資金調度，於八十六年十月向世華銀行借款
      未果，轉向代書林錫烈請其代為洽尋借款人借款，表示其已取得原告甲○○同
      意提供不動產設定抵押權擔保，欲借款三佰萬元，月利率二分半，借期一年，
      林代書乃洽得被告許英同意借予三佰萬元，並授權林代書全權代理其本人與
      林本卿成立借貸契約及辦理最高限額抵押權設定相關事宜，雙方洽談合意後，
      林本卿於八十六年十一月四日持原告所有不動產所有權狀......由林代書於翌
      日送件聲請辦理最高限額三佰六十萬抵押權之設定，被告分別於八十六年十一
      月六日及八十六年十一月十一日分二次交付林本卿三佰萬元本金......。」
    (2)證人即代書林錫烈原審八十八年三月四日庭訊筆錄：「是林本卿來找我說甲○
      ○要貸款，因為林本卿提系爭建物說甲○○要貸款，在八十五年七月林本卿即
      曾以甲○○之土地建物，即本件系爭不動產，向簡文彥借三百萬，亦是我經手
      ，後來有還清，八十六年八月還清，所以八十六年十月底十一月初，林本卿再
      以相同不動產來借三百萬元，我們就不懷疑，林本卿來時說是甲○○要借錢設
      定抵押，原來找過簡文彥，後來改找許英，許英分兩次交付林本卿，約是
      三百萬元或三百零五萬元，實際記不得，交錢時有簽收，是當場交支票十一張
      作為還款用。」、「林本卿拿甲○○資料來借款，我問許英她就答應了，設
      定抵押權和交付支票都是由我代轉。」等語。
    (3)華歌電子有限公司簽發，而經林本卿盜蓋甲○○印章背書之還款支票。
    (4)林本卿之切結書。
  (五)本案上訴人所主張之事實，原經被上訴人自認，爾後經被上訴人聲請證人林錫烈
    作證，再推翻原來之自認，原審後來即根據該證人之證詞，判決上訴人敗訴，然
    應審究者，究竟是被上訴人之自認為真正，亦或證人之證詞為真正呢？原判決認
    定之理由顯然違背經驗法則：
    (1)首先，依證人林錫烈之證詞，其意旨無非指證，全案即林本卿前來借款一事，
      因係全部由其經手，被上訴人只是幕後金主，所以被上訴人對全案經過並不完
      全知情，故以其證詞推翻被上訴人原有自認。但由該證詞意旨足認該證人本身
      ，對本案有利害關係，其證詞偏頗已然明確。
    (2)如被上訴人果真是幕後金主，對林本卿並不熟識，則為何被上訴人會知悉：「
      ......林本卿因經營華歌電子有限公司極需資金調度，於八十六年十月向世華
      銀行借款未果....... 」一事呢？，且就此一事實之自認又與林本卿之切結書
      內容完全相符。
    (3)就本案系爭還款票據以觀，係林本卿所經營之華歌電子有限公司簽發票據，而
      盜蓋甲○○之印章背書，依一般經驗法則判斷，還款票一般多是借款人所簽發
      ，頂多由出面借款之代理人背書而已，然本案卻與此經驗法則相違背。更且，
      依一般經驗法則，如是拿客票（本案情形即是如此）借款，又有抵押設定，一
      定會有借款人所簽發之借據或本票（請參酌銀行業客票融資放款實務），但本
      案被上訴人拿不出上訴人所簽發之借據或本票，足證其原先之自認應為真正。
    (4)本案證人林錫烈指證上訴人前曾以同一房地由其經手向簡文彥抵押借款，所以
      本案這次借款，該證人就誤信林本卿有代理權，可代理上訴人借款，但經查證
      ，簡文彥是被上訴人之親大嫂，被上訴人之哥哥許保坤（簡文彥之配偶）任職
      於世華銀行西門分行經理，所以被上訴人對林本卿及上訴人等不能說是不認識
      ，因此代書林錫烈所指證被上訴人對借款一事不完全知情之證詞，應屬偏頗不
      實之證詞。
    (5)本案之關鍵在於被上訴人原先自認之書狀內陳明：「......林本卿因經營華歌
      電子有限公司極需資金調度，於八十六年十月向世華銀行借款未果」，何以被
      上訴人會知悉有林本卿曾向世華銀行借款未果這件事呢？此一事證又與上揭證
      人林錫烈之證詞不符，如果查證被上訴人之兄許保坤果真任職世華銀行西門分
      行經理，則該自認之內容應可認定為真實，更證明被上訴人確實知悉是「....
      .... 林本卿因經營華歌電子有限公司極需資金調度...... 」，所以才向其借
      款，而此等自認內容亦與林本卿所切結之內容完全相符，因此該自認內容指明
      是借款給林本卿而非甲○○之指述應屬真正，由此更證明被上訴人對借款一事
      完全知情，證人林錫烈之證詞反而與事實不符，應屬偏頗不實之證詞。
三、證據：除援用原審之立證方法外，補提：被上訴人於原審法院之答辯狀、戶口名
    簿、土地登記簿謄本、建物登記簿謄本等影本各一件。
乙、被上訴人方面：
一、聲明：
  (一)上訴駁回。
  (二)第二審訴訟費用由上訴人負擔。
二、陳述：除與原判決相同者予以引用外，補稱：
  (一)上訴人不服原審判決上訴理由略以：
    (1)證人林錫烈證述：本案貸款及設定抵押權經過之證詞不實，因證人本身對本案
      有利害關係，其證詞偏頗已然明確。
    (2)被上訴人於原審八十七年十二月十日答辯狀陳述之意旨與林本卿所切結之內容
      相符，陳明「..... 林本卿因經營華歌電子有限公司極需資金調度，於八十六
      年十月向世華銀行借款未果」，何以被上訴人會知悉有林本卿曾向世華銀行借
      款未果這件事呢？與證人林錫烈之證詞不符，而與林本卿所切結之內容完全相
      符，主張本件係被上訴人借款給林本卿而非甲○○，由此證明被上訴人對借款
      一事完全知情，證人林錫烈之證詞與事實不符。
    (3)由系爭還款票據係林本卿所經營之華歌電子公司發票，甲○○背書，與一般經
      驗法則不符，主張借款人應係林本卿而非甲○○。
    (4)簡文彥是被上訴人之親大嫂，被上訴人之哥哥許保坤（簡文彥之配偶）任職於
      世華銀行西門分行經理，所以被上訴人對林本卿及上訴人等不能說是不認識，
      因此代書林錫烈所指證被上訴人對借款一事不完全知情之證詞，應屬偏頗不實
      之證詞云云。惟上述主張核與事實不符，又未舉證以實其說，上訴顯無理由。
  (二)本件借款事宜被上訴人係委任林錫烈代書全權處理，借款經過業據證人林代書於
    原審證稱：「是林本卿來找我說甲○○要貸款，因為林本卿提供系爭建物說甲○
    ○要貸款，在八十五年七月，林本卿即曾以甲○○土地建物及本件系爭不動產向
    簡文彥借三佰萬，亦是我經手，後來有還清八十六年八月還清，所以八十六年十
    月底十一月初，林本卿再以相同不動產來借三百萬元，我們就不懷疑，林本卿來
    說是甲○○要借錢設抵押，原來找過簡文彥，後來改找許英，許英分兩次交
    付給林本卿約是三百萬或三百零五萬，實際不記得，交錢時有簽收是當場交支票
    十一張作為還款用」等語，核與系爭抵押權設定及擔保支票十一紙事實相符，足
    證證人陳述屬實。被上訴人雖因未親自處理借款事務又因時間已久記憶錯誤，於
    原審聲請閱卷後，對上訴人於原審起訴狀檢附之借據及切結書等證物，誤認該文
    書所載為真實，致於八十七年十二月十日答辯狀援引該不實之記載而為錯誤之陳
    述，惟該訴狀所陳述暨與事實不符，且係出於被上訴人記憶錯誤所致，被上訴人
    已就該錯誤之陳述於原審即時更正撤銷自認，依民事訴訟法第二百七十九條規定
    ，自不生自認效力。原判決認定：「....... 惟被告於八十八年一月十四日庭呈
    答辯狀旋即改稱：訴外人林本卿始終表示係代理原告向被告借款三佰萬元，此即
    上開抵押權所擔保之債權等語....... 並在八十八年四月廿九日答辯狀中表示撤
    銷自認，且證人即辦理上開抵押權設定之代書林錫烈到場結證稱：「是林本卿來
    找我說甲○○要貸款，因為林本卿提系爭建物說甲○○要貸款，在八十五年七月
    林本卿即曾以甲○○之土地建物，即本件系爭不動產，向簡文彥借三百萬，亦是
    我經手，後來有還清，八十六年八月還清，所以八十六年十月底、十一月初，林
    本卿再以相同不動產來借三百萬元，我們就不懷疑，林本卿來時說是甲○○要借
    錢設抵押，原來找過簡文彥，後來改找許英，許英分兩次交付給林本卿，約
    是三百萬或三百零五萬，實際不記得，交錢時有簽收，是當場交支票十一張作為
    還款用。」、「林本卿拿甲○○資料來借款，我問許英她就答應了，設定抵押
    權和交付支票都是由我代轉。」等語，核與原告提出之系爭房地登記簿謄本及抵
    押權設定契約書上所登記之債務人名義相符，足認自認人之前揭自認與事實不符
    ，其撤銷自認，於法並無不合。」其認事用法妥適，並無不當，上訴人仍執陳詞
    據以上訴顯無理由。
  (三)上訴人另以林本卿簽名之切結書為據，主張借款人係林本卿等情，惟該切結書係
    上訴人委任謬聰律師於八十六年十二月十六日處理林本卿與甲○○間塗銷抵押權
    事宜時，由林某於謬聰律師擔任見證人下所簽名，姑先不論該書證之真實性，僅
    基於上訴人與其訴訟代理人間之委任關係，即足使人懷疑係為脫免抵押權人行使
    抵押權而事後製作該書證內容，顯已偏頗，不足據為本件判斷之依據。況就切結
    書、借據之本文與簽名之筆跡不同，益證係他人所擬妥後，另一人簽署「林本卿
    」之名而已，該切結書是否林本卿本人簽名，已有疑議。切結書所載內容是否林
    本卿本意，更有可疑，惟該切結書係事後製作，與事實不盡相符，則至為顯然，
    要不足採。
  (四)上訴人雖以本件借款時所交付之支票係由華歌電子公司發票，經上訴人背書交付
    被上訴人，據為推測本件借款債務人應為林本卿，主張證人林錫烈證詞不實乙節
    ，顯無可採。蓋被上訴人收受上訴人背書交付之支票，據以屆期提示兌現取回借
    款乃事理之常，亦符合上訴人自行提供房地設定抵押向被上訴人借款，借款款項
    轉交林本卿使用，並約定「本金、利息由林本卿負擔」之事實，且支票本屬流通
    證券，只要能兌現給付返還借款，並不因發票人為何而影響，被上訴人所重視者
    係票據債務人之支付能力，而非發票人是否借款人本人，況本件借款債權，上訴
    人已於客票背書擔保兌現還款，上訴人又為被上訴人設定有不動產抵押權可確保
    借款債權之實現，被上訴人才可能借予款項，上訴人故意曲解事實，違反經驗法
    則，指摘證人林錫烈證詞不實，狡辯本件借款人應為林本卿等情，顯係斷章取義
    故意曲解之詞。上訴理由主張被上訴人係許保坤之妹妹，或簡文彥係許妻等與本
    件借款事實無關之他人身份關係，臆測推論本件借款之當事人應為如何等情，既
    與前揭事證不符，復與本案無直接關係，其憑空臆測之詞又無法舉證以實其說，
    均不足採。
  (五)上訴人授權林本卿合法代理向被上訴人借款，自應負償還借款責任：按代理人於
    代理權限內，以本人名義所為之意思表示，直接對本人發生效力，又代理權之限
    制及撤回，不得以之對抗善意第三人。民法第一百零三條第一項、第一百零七條
    前段定有明文。查林本卿於代理上訴人向被上訴人借款之初所交付被上訴人代理
    人林代書設定抵押權之相關資料，係為擔保其本人之借款債務，且所交付之權狀
    均為原本，印鑑證明書為當日所請領，印章為印鑑章，益證上訴人交付其代理人
    林本卿上揭文件之目的，係為供擔保其借款債務，是林本卿於授權範圍內，以上
    訴人名義所為設定抵押權行為之效力，自及於上訴人。又卷附有「林本卿」簽名
    之八十六年十一月四日借據，因本文部分並非林某之字跡，是否林之本意，又該
    借據是否真實，雖有可疑，惟所載：「因華歌電子公司林本卿先生急現調度資金
    ，向甲○○女士借得座落汐止鎮○○段○○段地號二一四之四二號土地所有權狀
    、及座落於汐止鎮○○段社后下小段二一四之四二號房屋所有權狀各乙份。持向
    ....... 抵押貸款利息及本金由華歌電子有限公司林本卿先生負責擔還。......
    」等語，核與證人供述及土地謄本所載相符應屬實情，亦證明上訴人確有為本件
    借款債務提供擔保設定抵押權之真意。至於上訴人將借得之款項是否轉借林本卿
    而彼此約定由林本卿代其償還債務乃渠等雙方法律關係，無礙其應負償還被上訴
    人借款之責，上訴人本件確認之訴顯無理由。
  (六)縱使林本卿未經合法代理，上訴人依法亦負有表見代理之責，負償還被上訴人借
    款之責：按「由自己之行為表示以代理權授與他人者，對於第三人應負授權人之
    責任，必須本人有表見之事實，足使第三人信該他人有代理權之情形存在，且須
    第三人基此表見之事實，主張本人應負授權人之責任」、「民法第一百六十九條
    規定之表見代理，係為保護第三人而設，本人如有使第三人信以為其有以代理權
    授與他人之行為，而與該他人交易，即應使本人負授權人責任，而此項表見代理
    云者，原係指代理人雖無代理權，而有可使人信其有代理權之情形而言，與民法
    第一百零七條所定代理權之限制及撤回之情形無關。」意即表見代理責任有無之
    判斷，應係以「本人有無足使第三人信該他人有代理權情形之『表見事實』，第
    三人基此『表見事實』進而與其為法律行為」為認定依據。縱認上訴人未授權林
    本卿代理其本人向被上訴人借款並設定抵押權予被上訴人，惟觀諸代理人林本卿
    始終表示係代理甲○○向被上訴人借款，且上訴人交付林某之系爭抵押權設定所
    須相關資料皆為正本，且附有印鑑證明及印鑑章，依社會常情，亦足以令人信任
    其有授與代理權，上訴人顯應負表見代理責任。復依林某八十六年十二月十三日
    切結書明確指陳：「....... 設定本金最高限額新台幣參佰陸拾萬元存續期間八
    十六年十一月五日至八十八年十一月四日止之抵押權予許英，向其借得新台幣
    參佰萬元......」等語可知，上訴人早於八十六年十二月十三日即明知林某代理
    其本人向被上訴人借款並設定抵押權予被上訴人，上訴人非但未曾即時為反對之
    表示，且長期等侯林本卿償還本息塗銷抵押權，益證上訴人確已追認抵押權之設
    定，表見代理之事證俱已明確。原判決認定：「惟原告既同意將系爭房地提供予
    林本卿設定抵押權，並將其所有系爭房地之所有權狀正本、印鑑證明、印鑑章及
    身份證影本交予林本卿，且由其訂立土地、建築改良物抵押權設定契約書，則被
    告辯稱：因原告之行為已足使其相信原告將設定抵押權之代理權授與林本卿等語
    ，即屬有據。再依原告提出其與林本卿所簽訂之切結書可知，原告早於八十六年
    十二月十三日即知林本卿代理其本人設定抵押權予被告，卻未向被告為反對之表
    示，故原告就林本卿代理其本人與被告就系爭地上開抵押權之設定契約應依表見
    代理之規定，負擔授與代理權同一之責任，從而，原告請求確認上開抵押權設定
    關係不存在，並無理由。上開抵押權設定契約既有效存在，且原告並未舉證證明
    被告就上開抵押權之設定有何故意或過失行為，不法侵害原告之權利，是原告基
    於侵權行為法律關係請求塗銷上開抵押權設定登記，亦於法未合，應予駁回。」
    原審判決認事用法詳適妥切，並無不當，上訴顯無理由，應予駁回。
三、證據：援用原審之立證方法。
    理    由
一、本件上訴人起訴主張：訴外人林本卿意圖為自己不法之利益，於民國八十六年十
    一月四日向上訴人詐稱：其經營之華歌公司亟需現金調度，業經世華銀行西門分
    行同意貸款紓困，惟須提供不動產設定為由，請求上訴人提供系爭房地供其擔保
    ，為世華銀行西門分行設定最高限額一百萬元之抵押權，俾核撥貸款，並約定貸
    款之本金、利息均由其負擔，且最遲應於民國八十七年五月三十一日前向世華銀
    行西門分行辦理清償塗銷云云，使上訴人陷於錯誤，致上訴人於是日將系爭房地
    之所有權狀、印鑑證明、印鑑章及身份證影本交予林本卿。詎其並未向世華銀行
    西門分行辦理貸款，且明知無權使用上訴人之印章，竟盜用上訴人印鑑章，偽造
    以上訴人為債務人，被上訴人為債權人之債權憑證，持向台北縣汐止地政事務所
    設定系爭抵押權，故請求確認被上訴人與上訴人間就系爭房地所登記之上開抵押
    權設定關係不存在，及上開抵押權所擔保被上訴人對上訴人之債權不存在，被上
    訴人應辦理塗銷系爭房地上開抵押權之設定登記等語。
二、被上訴人則以：林本卿於民國八十六年十月間請林錫烈代為洽尋金主，表示上訴
    人欲借款三百萬元，並願提供不動產設定抵押權作為擔保，林錫烈乃洽得被上訴
    人同意借予三百萬元，並代理被上訴人本人與上訴人辦理借貸及抵押權設定相關
    事宜。林本卿遂代理上訴人於民國八十六年十一月四日，持上訴人所有之系爭不
    動產所有權狀、印鑑證明、印鑑章及身份證影本等辦理設定抵押權之相關文件，
    至林錫烈代書事務所交付林錫烈，由林錫烈辦理最高限額三百六十萬元抵押權之
    設定登記，被上訴人乃分別於民國八十六年十一月六日、及同年月十一日，分二
    次委請林錫烈交付三百萬元本金予林本卿轉交上訴人。林本卿則交付由華歌公司
    發票，經上訴人背書用為清償借款本息之支票十一紙，依民法第一百零三條第一
    項、第一百零七條前段之規定，林本卿於授權範圍內以上訴人名義所為設定抵押
    權行為之效力，自及於上訴人本人，縱認上訴人未授權林本卿代理其本人向被上
    訴人借款並設定抵押權，惟林本卿始終表示係代理上訴人向被上訴人借款，且上
    訴人交付林本卿之抵押權設定相關資料皆為正本，並附有印鑑證明及印鑑章，足
    以令人信任其有代理權，復依林本卿訂立切結書之日期可知，上訴人早於民國八
    十六年十二月十三日，即明知林本卿代理其本人向被上訴人借款並設定抵押權予
    被上訴人，上訴人非但未曾即時為反對之表示，且長期等待林本卿償還本息、塗
    銷抵押權，足見上訴人已追認抵押權之設定，依法自應負表見代理責任，是上訴
    人提起本件訴訟，並無理由等語，資為抗辯。
三、按代理權之限制及撤回，不得以之對抗善意之第三人。但第三人因過失而不知其
    事實者，不在此限。民法第一百零七條定有明文。查上訴人於民國八十六年十一
    月四日，將其所有之系爭房地所有權狀、印鑑證明書、印鑑章以及身分證影本等
    證件交付訴外人林本卿，同意林本卿以系爭房地為擔保物，供林本卿向「世華銀
    行西門分行」設定抵押權貸款之事實，為上訴人所自認，且為被上訴人所不爭執
    ，復有林本卿出具之借據及切結書各一件均影本為證，則上訴人有授權林本卿持
    系爭不動產設定抵押借款之事實，自應認為真實。則林本卿就系爭不動產有代理
    上訴人本人為抵押貸款之權限，至為明確，上訴人僅於授與代理權時限制抵押貸
    款之對象為「世華銀行西門分行」而已。依民法第一百零七條前段規定，其代理
    權之限制及撤回，自不得以之對抗善意之第三人。則本件之關鍵厥為被上訴人是
    否有過失而不知訴外人林本卿之代理權受有限制。
四、上訴人主張：其雖同意將系爭房地提供予林本卿設定最高限額一百萬元之抵押權
    予世華銀行西門分行，並於八十六年十一月四日將系爭房地之所有權狀正本、印
    鑑證明、印鑑章及身份證影本交予林本卿，詎料林本卿並未向世華銀行辦理貸款
    ，且明知無權使用上訴人之印章，竟盜用上訴人印鑑章，偽造以上訴人為債務人
    ，被上訴人為債權人之債權憑證，並持以向汐止地政事務所設定上開抵押權予被
    上訴人云云。惟查林本卿係經上訴人同意，被授與就系爭不動產向世華銀行西門
    分行抵押貸款之代理權，理由已如前述，雖其逾越上訴人所授與代理權之限制，
    未依授權之指示向世華銀行西門分行辦理抵押借款，而向被上訴人借貸三百萬元
    ，並以系爭不動產為被上訴人設定系爭抵押權，且被上訴人亦確實已經將三百萬
    元交付林本卿，此為上訴人所不爭執，並經證人林錫烈於原審法院結證屬實，僅
    係林本卿代理上訴人締結設定抵押權契約之相對人（即抵押權人）不同而已，雖
    逾越上訴人授與代理權之範圍，但此代理權之限制，能否對抗被上訴人，端視被
    上訴人是否知悉林本卿之代理權受有限制。茲上訴人就其有利於己之事實，即被
    上訴人如何知悉林本卿受有代理權之限制，並未舉證以實其說，則上訴人自應負
    授權人之責任。故林本卿與被上訴人間所為之借貸及抵押權設定之效力，自及於
    上訴人本人。
五、次按自認之撤銷，除別有規定外，以自認人能證明與事實不符或經他造同意者，
    始得為之，民事訴訟法第二百七十九條第三項規定甚明。本件上訴人起訴主張兩
    造間就抵押權所擔保之債權債務關係不存在，被上訴人之訴訟代理人雖於八十七
    年十二月十日庭呈之答辯狀自認：「本件訴外人林本卿與被告間消費借款關係確
    實有效存在....... 」（詳原審卷第三四頁正面第七行）。惟被上訴人於八十八
    年一月十四日庭呈答辯狀旋即改稱：訴外人林本卿始終表示係代理上訴人向被上
    訴人借款三百萬元，此即上開抵押權所擔保之債權等語（詳原審卷第五四頁），
    並在八十八年四月二十九日答辯狀中表示撤銷自認（詳原審卷第一二一頁至第一
    二八頁），且證人即辦理上開抵押權設定之代書林錫烈到場結證稱：「是林本卿
    來找我說甲○○要貸款，因為林本卿提系爭建物說甲○○要貸款，在八十五年七
    月林本卿即曾以甲○○之土地建物，即本件系爭不動產，向簡文彥借三百萬，亦
    是我經手，後來有還清，八十六年八月還清，所以八十六年十月底、十一月初，
    林本卿再以相同不動產來借三百萬元，我們就不懷疑，林本卿來時說是甲○○要
    借錢設抵押，原來找過簡文彥，後來改找許英，許英分兩次交付給林本卿，
    約是三百萬或三百零五萬，實際不記得，交錢時有簽收，是當場交支票十一張作
    為還款用。」、「林本卿拿甲○○資料來借款，我問許英她就答應了，設定抵
    押權和交付支票都是由我代轉。」等語（詳見原審卷第七六頁至第七七頁言詞辯
    論筆錄），核與上訴人提出之系爭房地登記簿謄本及抵押權設定契約書上所登記
    之債務人名義相符，足認自認人之前揭自認與事實不符，其撤銷自認，於法並無
    不合。
六、至林本卿交付被上訴人之十一張支票，雖係以華歌公司為發票人、上訴人為背書
    人，林本卿則為華歌公司董事等情，兩造對此事實均不爭執，並有支票正反面影
    本及公司變更登記事項卡在卷可按，然此十一張支票之交付，係用以提供被上訴
    人貸予三百萬元之擔保，因此，被上訴人所重視者毋寧是票據債務人之支付能力
    ，而非借款人是否發票人本人，上訴人以該十一紙支票之發票人為華歌公司而非
    上訴人，推論系爭消費借貸契約之借款人為林本卿，尚屬無據。按稱消費借貸者
    ，謂當事人約定，一方移轉金錢或其他代替物之所有權於他方，而約定他方以種
    類、品質、數量相同之物返還之契約，又消費借貸，因金錢或其他代替物之交付
    ，而生效力，民法第四百七十四條、第四百七十五條分別定有明文。而當事人主
    張有金錢借貸關係存在，須就其發生所須具備之特別要件即金錢之交付及借貸意
    思表示相互一致負舉證之責任，有最高法院八十一年臺上字第二三七二號裁判可
    資參照。又確認法律關係不存在之訴，如被上訴人主張其法律關係存在時，應由
    被上訴人負舉證責任，最高法院四十二年度台上字第一七Ｏ號判例參照。
七、本件上訴人請求確認系爭抵押權所擔保債權不存在，並塗銷系爭之抵押權，被上
    訴人則主張林本卿代理上訴人向被上訴人借款三百萬元，並設定系爭抵押權作為
    擔保，兩造間之消費借貸債權債務關係存在，依上開舉證責任分配原則，應由被
    上訴人舉證證明兩造間有金錢之交付及借貸之意思表示合致。查被上訴人主張其
    已將三百萬元交付上訴人之代理人林本卿，上訴人就被上訴人已交付林本卿三百
    萬元款項之事實，亦已自認，並據證人林錫烈於原審法院結證在卷，上訴人提出
    之切結書復記載：「立切結書人林本卿，..... 在甲○○女士不知情情況下，盜
    用甲○○女士之印文偽造抵押權契約書及借款憑證，設定本金最高限額新台幣三
    百六十萬元，存續期間86.11.5至88.11.4止之抵押權與許英，『向其借得新台
    幣參佰萬元』....。」故被上訴人確已將消費借貸之三百萬元交付至屬明確，應
    認為實在。被上訴人因見已設定抵押權而貸款，即屬目前社會交易之正常情形，
    林本卿於辦妥抵押權登記後，持上訴人背書之支票向被上訴人取款，完成消費借
    貸之要物性，其效力自應及於上訴人。茲上訴人未能證明被上訴人明知或因過失
    而不知林本卿之代理權受有限制，即不得以其對林本卿代理權之限制，對抗善意
    之被上訴人。上訴人就授與代理權之限制，既不能對抗善意之被上訴人，則上開
    三百萬元之交付及系爭抵押權之設定，自對上訴人發生效力。至上訴人空言主張
    ，系爭借款係訴外人許保坤為圖高利，乃以被上訴人名義借錢給林本卿，實際借
    款人為許保坤云云，並未舉證以實其說，尚難採信。
八、再依上開切結書之記載，上訴人早於八十六年十二月十三日即知林本卿代理其本
    人向被上訴人借款，就此事實，並無異議，遲至接獲被上訴人聲請拍賣抵押物裁
    定始提起本訴，始表示反對，故上訴人就林本卿代理其本人與被上訴人間訂立之
    消費借貸契約應負授權人責任。上開抵押權設定契約既有效存在，上訴人並未舉
    證證明被上訴人就上開抵押權之設定有何故意或過失行為，不法侵害上訴人之權
    利，是上訴人基於侵權行為法律關係請求確認系爭債權及抵押權不存在，並塗銷
    上開抵押權設定登記，自屬無據，應予駁回。原審認上訴人應負表見代理之授權
    人責任，而為上訴人敗訴之判決，理由雖異，結論並無不同，其判決並無違誤。
    上訴意旨仍執陳詞，指摘原判決不當，求予廢棄改判，為無理由，應予駁回。本
    件事證已臻明確，兩造其餘主張及舉證，與判決結果不生影響，不再一一論述，
    附此敘明。
據上論結，本件上訴為無理由，依民事訴訟法第四百四十九條第一項、第七十八條，
判決如主文。
中      華      民      國    八十九    年      七      月     十一     日
                              臺灣高等法院民事第十二庭
                                  審判長法  官  林  丁  寶
                                        法  官  高  鳳  仙
                                        法  官  蔡 翁金 針
右正本係照原本作成。
如不服本判決，應於收受送達後二十日內向本院提出上訴書狀，其未表明上訴理由者
，應於提出上訴後二十日內向本院補提理由書狀（均須按他造當事人之人數附繕本）
上訴時應提出委任律師或具有律師資格之人之委任狀；委任有律師資格者，另應附具
律師及格證書及釋明委任人與受任人有民事訴訟法第四百六十六條之一第一項但書或
第二項（詳附註）所定關係之釋明文書影本。
中      華      民      國    八十九    年      七      月     十二     日
                                        書記官  許  麗  卿
附註：
民事訴訟法第四百六十六條之一（第一項、第二項）：
對於第二審判決上訴，上訴人應委任律師為訴訟代理人。但上訴人或其法定代理人具
有律師資格者，不在此限。
上訴人之配偶、三親等內之血親、二親等內之姻親，或上訴人為法人、中央或地方機
關時，其所屬專任人員具有律師資格並經法院認為適當者，亦得為第三審訴訟代理人
。


司法院資訊處製作；財團法人民間司法改革基金會備份。
